【裁判字號】    89,訴,56
【裁判日期】    890816
【裁判案由】    返還消費借貸
【裁判全文】
臺灣士林地方法院民事判決  八十九年度訴字第五六號
    原      告  乙○○
    訴訟代理人  丙○○
    被      告  甲○○
    訴訟代理人  沈明達律師
右當事人間返還消費借貸事件，本院判決如左：
    主    文
原告之訴及假執行之聲請駁回。
訴訟費用由原告負擔。
    事    實
一、原告方面：
  （一）聲明：
    １、被告應給付原告新台幣（下同）一百萬元及自民國（下同）七十七年五月一
        日起至清償日止，按年息百分之五計算之利息。
    ２、訴訟費用由被告負擔。
    ３、願供擔保請准宣告假執行。
  （二）陳述：
    １、緣被告於七十七年四月十二日向原告消費借貸一百萬元，約定同年四月三十
        日清償，詎被告至今已逾十一年餘迄未清償，自應負償還之責。
  （三）證據：提出借據一紙為證，並聲請向世華聯合商業銀行總行調取七十七、七
        十八年間被告向該行辦理貸款所留存之文件以證明其字跡。
二、被告方面：
  （一）聲明：
    １、原告之訴駁回。
    ２、訴訟費用由原告負擔。
    ３、如受不利之判決，請准提供現金或台北銀行可轉讓定期存單為擔保後，免予
        假執行。
  （二）陳述：
    １、按消費借貸為要物契約，須以金錢或其他代替物之交付為構成要件，如對於
        交付之事實有爭執，應由主張已交付之貸與人負舉證責任。既使借用人出具
        借據，倘未表明已收到借款，貸與人仍須就交付借款之事實負舉證責任。最
        高法院七十九年度台上字第二七二二號、八十一年台上字第二三二號、八十
        七年度台上字第一六一一號著有判例。
    ２、原告提出十二年前之借據一張，主張被告於十二年前向伊借款一百萬元，十
        二年間原告不曾向被告追償，十二年後突然提出本件訴訟，有違常情。被告
        否認於十二年前向原告借款，該借據亦非被告所立，原告自應就交付借款事
        實之特別條件，負舉證責任。
    理      由
一、本件原告起訴主張被告於七十七年四月十二日向原告消費借貸一百萬元，約定同
    年四月三十日清償，詎被告至今已逾十一年餘迄未清償，爰依消費借貸之法律關
    係請求被告給付一百萬元及自七十七年五月一日起至清償日止，按年息百分之五
    計算之利息；被告則以否認有借貸關係，原告應就交付借款事實之特別條件，負
    舉證責任等語資為抗辯。
二、按當事人主張有利於己之事實者，就其事實有舉證之責任，民事訴訟法第二百七
    十七條定有明文。又主張法律關係存在之當事人，須就該法律關係發生所須具備
    之特別要件，負舉證責任。又民事訴訟如係由原告主張權利者，應先由原告負舉
    證之責，若原告不能舉證，以證實自主張之事實為真實，則被告就其抗辯事實即
    令不能舉證，或其所舉證尚有疵累，亦應駁回原告之請求。亦即除被告自認原告
    所主張債權發生原因之事實外，應先原告就其主張此項事實，負舉證之責任，必
    須證明其為真實後，被告於其抗辯事實，始應負證明之責任，此為舉證責任分擔
    之原則（參照最高法院八十三年度台上字第二七七五號判決、八十二年度台上字
    第一七二三號判決、七十二年度台上字第四二二五號判決、七十二年度台上字第
    一九○八號判決、八十二年度台上字第一四七號判決）。次按金錢借貸約，固屬
    要物契約，應由貸與人就交付金錢之事實負舉證之責，但若貸與人提出之借用證
    內，經載明所借款額，當日親收足訖無訛者，要應解為貸與人就要物性之具備，
    已盡舉證責任。末按民法債編修正施行前發生者，除本施行法有特別規定外，亦
    不適用修正施行後之規定，修正後民法債編施行法第一條後段定有明文。有關消
    費借貸之法律關係於民法債編修正前第四百七十四條規定「稱消費借貸者，謂當
    事人約定，一方移轉金錢或其他代替物之所有又於他方，而他方以種類、品質、
    數量相同之物返還之契約」，乃消費借貸契約為要物契約，於當事人合意外，更
    須交付金錢，以移轉其所有權於他方始能成立，是以，原告主張雙方間之消費借
    貸關係已成立，自應就已交付該一百萬元之事實負其舉證責任。原告雖提出借據
    一紙為證，然不僅已為被告否認其真正，縱認其為真正，觀之借據內容乃謂「茲
    向乙○○借款壹百萬元整。並於四月底前償還，恐口無憑，以此為荷」，並未載
    明所借款額已當日親收足訖無訛，自不足以證明一百萬元已然交付之事實。原告
    復於本院自承無法證明有交付借款之事實（見本院八十九年八月二日筆錄）。
三、從而，原告主張兩造間有消費借貸關係，即屬無據，應予駁回。至其假執行之聲
    請即失所依據，應併予駁回。
四、據上論斷：原告之訴為無理由，並依民事訴訟法第七十八條判決如主文。
中      華      民      國    八十九    年      八      月     十六     日
                                    臺灣士林地方法院民事第二庭
~B法      官  李玉卿
右為正本係照原本作成。
如對本判決上訴須於判決送達後廿日內向本院提出上訴狀。
中      華      民      國    八十九    年      八      月    二十八    日
~B法院書記官  陳幸潔


司法院資訊處製作；財團法人民間司法改革基金會備份。
